臺灣臺北地方法院民事判決
110年度訴字第6725號
原      告  吸引力生活事業股份有限公司

法定代理人  戴春發  
訴訟代理人  蔡茂松律師                      
被      告  樂尼尼國際股份有限公司


兼
法定代理人  李世明  

共      同
訴訟代理人  蔡炳楠律師
共      同
複  代理人  黃敏綺律師                      
上列當事人間損害賠償事件，本院於民國111年6月10日言詞辯論
終結，判決如下：
    主  文
被告等應連帶給付原告新臺幣5,633,418元，及自民國110年9月1
4日起至清償日止，按年息百分之5計算之利息。
訴訟費用由被告等連帶負擔。
本判決第一項於原告以新臺幣1,877,806元為被告供擔保後，得
假執行。但被告以新臺幣5,633,418元為原告預供擔保，得免為
假執行。　　
    事實及理由
一、原告主張略以：
  ㈠緣於民國109年4月22日，原告與被告樂尼尼國際股份有限公
    司、李世明等，簽訂兩份專櫃經營合約書，約定由被告租用
    原告公司賣場櫃位，以供被告旗下品牌夏部、賣飯食使用(
    專櫃經營合約書依簽約品牌，下分稱系爭夏部合約書、系爭
    賣飯食合約書。因前開合約書之內容大致相同，故於引用相
    關條款時合稱系爭合約書)。
　㈡惟於110年5月7日，原告收到被告來函表示將於110年6月1日
    起停止營業，原告遂於110年6月18日，以台北信義郵局278
    號、279號存證信函，向被告等催告應於函到日(即終止日)
    前付清積欠之5,719,734元(夏部)、2,209,658元(賣飯食)費
    用，惟被告等迄今均仍未置理。原告雖以被告預付之履約保
    證金進行抵付，惟被告等尚有5,633,418元之款項未清償，
    從而，原告爰依約請求被告償還積欠之款項。
　㈢並聲明：　
　⒈被告等應連帶給付原告5,633,418元，及自本訴狀繕本送達之
    翌日起至清償日止，按年息百分之5計算之利息。
　⒉願供擔保，請准宣告假執行。　　
二、被告則以：
  ㈠原告就「夏部」品牌所請求之費用，應有所違誤，分述如下
    ：
　⒈每月固定抽成收入640,161元：按系爭夏部合約書第4條第1項
    第1款第2目規定，每月固定抽成收入係以每月最低營業收入
    3,500,000元（未稅）為計算基礎，而非原告主張之3,675,0
    00元。另原告本件係請求損害賠償，更不應加計5％營業稅額
    ，原告請求含稅金額顯無理由。
  ⒉收銀機租金3,048元：被告已於110年6月1日停止營業，並無
    使用收銀機，原告並無此項損害，原告請求無理由。另原告
    本件係請求損害賠償，不應加計5％營業稅額，原告請求含稅
    金額顯無理由。
  ⒊管理費108,206元：被告已於110年6月1日停止營業，原告並
    未進行管理，並無此項損害，原告請求無理由。又按合約第
    5條第2項第1款第1目規定每月管理費為68,904元（未稅），
    而非原告主張之70,992元。另原告本件係請求損害賠償，更
    不應加計5％營業稅額，原告請求含稅金額顯無理由。
  ⒋空調費136,530元：被告已於110年6月1日停止營業，並未使
    用空調，原告並無此項損害，原告請求無理由。又按合約第
    5條第2項第2款第1目規定每月空調費為59,717元（未稅），
    而非原告主張之89,575元。另原告本件係請求損害賠償，更
    不應加計5％營業稅額，原告請求含稅金額顯無理由。
  ⒌6月份水電預估費用11,550元：按系爭夏部合約書第5條第1項
    第1款規定，每月水電費係以專櫃獨立分錶每月抄表度數計
    算，被告已於110年6月1日停止營業，顯無可能使用水電，
    原告並無此項損害，原告請求無理由。另原告本件係請求損
    害賠償，更不應加計5％營業稅額，原告請求含稅金額顯無理
    由。
  ⒍110年5月份貨款166,806元：原告書狀未檢附金額證據，不能
    證明確有損害。
  ⒎撤櫃費用：
  ⑴櫃位拆除工程費用683,550元：原告僅提出估價單，但無支付
    憑證，不能證明確有損害。
  ⑵拆招牌費用13,650元、搬運設備費用42,000元、清潔人力費
    用12,600元：未檢附金額證據，不能證明確有損害。
  ⒏懲罰性違約金2,646,000元：
  ⑴按系爭夏部合約書第4條第1項第1款第2目規定每月固定抽成
    收入係以每月最低營業收入3,500,000元（未稅）為計算基
    礎，而非原告主張之3,675,000元。另原告本件係請求損害
    賠償，更不應加計5％營業稅額，原告請求含稅金額顯無理由
    。
  ⑵此外，被告係因新冠肺炎疫情影響，導致政府宣布全國三級
    警戒全國餐廳均禁止內用，方不得不結束營業，自非可歸責
    於被告之因素。從而，原告收取六個月抽成之懲罰性違約金
    ，顯數過高，爰請本院依法酌減違約金至零。
  ㈡原告就「賣飯食」品牌所請求之費用，亦有所違誤，分述如
    下：
  ⒈每月固定抽成收入237,774元：按系爭賣飯石合約書第4條第1
    項第1款第2目規定每月固定抽成收入係以每月最低營業收入
    1,300,000元（未稅）為計算基礎，而非原告主張之1,365,0
    00元。另原告本件係請求損害賠償，更不應加計5％營業稅額
    ，原告請求含稅金額顯無理由。
　⒉收銀機租金3,048元：被告已於110年6月1日停止營業，並無
    使用收銀機，原告並無此項損害，原告請求無理由。另原告
    本件係請求損害賠償，不應加計5％營業稅額，原告請求含稅
    金額顯無理由。
  ⒊管理費33,581元：被告已於110年6月1日停止營業，原告並未
    進行管理，並無此項損害，原告請求無理由。又按系爭賣飯
    石合約書第5條第2項第1款第1目規定，每月管理費為21,384
    元（未稅），而非原告主張之22,032元。另原告本件係請求
    損害賠償，更不應加計5％營業稅額，原告請求含稅金額顯無
    理由。
  ⒋空調費28,248元：被告已於110年6月1日停止營業，並未使用
    空調，原告並無此項損害，原告請求無理由。另原告本件係
    請求損害賠償，更不應加計5％營業稅額，原告請求含稅金額
    顯無理由。
  ⒌6月份水電預估費用3,938元：按系爭賣飯石合約書第5條第1
    項第1款規定，每月水電費係以專櫃獨立分錶每月抄表度數
    計算，被告已於110年6月1日停止營業，顯無可能使用水電
    ，原告並無此項損害，原告請求無理由。另原告本件係請求
    損害賠償，更不應加計5％營業稅額，原告請求含稅金額顯無
    理由。
  ⒍裝潢費95,681元：原告本件係請求損害賠償，更不應加計5％
    營業稅額，原告請求含稅金額顯無理由。
  ⒎110年5月份貨款100,927元：原告書狀未檢附金額證據，不能
    證明確有損害。
  ⒏撤櫃費用：
  ⑴櫃位拆除工程費用266,070元：原告僅提出估價單，但無支付
    憑證，不能證明確有損害。
  ⑵拆招牌費用13,650元、搬運設備費用21,000元、清潔人力費
    用12,600元：未檢附金額證據，不能證明確有損害。
  ⒐懲罰性違約金982,800元：
  ⑴按系爭合約書第4條第1項第1款第2目規定每月固定抽成收入
    係以每月最低營業收入1,300,000元（未稅）為計算基礎，
    而非原告主張之1,365,000元。另原告本件係請求損害賠償
    ，更不應加計5％營業稅額，原告請求含稅金額顯無理由。
  ⑵此外，本件被告係因新冠肺炎疫情及全國三級警戒措施等非
    可歸責被告之因素方導致違約，詳如上述，是此部分違約金
    亦請本院依法酌減違約金至零。
  ㈢另被告對原告有不當得利返還請求權11,052,696元得主張抵
    銷：
    原告自認被告對原告有未取回保證金459,375元（夏部）及1
    70,625元（賣飯食），及被告專櫃置放之相關廚具器材設備
    尚有殘值7,248,079元（夏部）及3,174,617元（賣飯食），
    惟因原告行使留置權而無法取回。是以，因原告不當取得利
    益合計達11,052,696元，致被告受有同額損害，按民法第17
    9條、第181條規定被告對原告有不當得利返還請求權，被告
    自得主張抵銷等語，資為抗辯。
  ㈣並聲明：
  ⒈原告之訴駁回。
  ⒉如受不利益之判決，請准供擔保免為假執行。
三、本件不爭執事項如下（見本院卷第299-301頁）：
　㈠被告旗下品牌「夏部」部分：
　⒈依系爭夏部合約書第4條，每月最低營業收入為3,500,000 元
    （未稅），而被告應繳付每月最低營業收入的12％作為原告
    每月之固定抽成收入。
　⒉依系爭夏部合約書第5條，收銀機租金每月2,000元。
　⒊依系爭夏部合約書第5條，管理費每月原68,904元，然依同條
    ，110年1月1日起每坪向上調漲20元，故110年之管理費每月
    為70,992元（未稅）。
　⒋依系爭夏部合約書第5條，空調費為89,575元（未稅）。
　⒌電費6月份為28,782元，水費6月份為262元。
　⒍5月份尚應付貨款為166,806元。
　㈡被告旗下品牌「賣飯食」部分：
　⒈依系爭賣飯食合約書第4條，每月最低營業收入為1,300,000
    元（未稅），而被告應繳付每月最低營業收入的12％作為原
    告每月之固定抽成收入。
　⒉依系爭賣飯食合約書第5條，收銀機租金每月2,000元。
　⒊依系爭賣飯食合約書第5條，管理費每月原21,384元，然依同
    條，110年1月1日起每坪向上調漲20元，故110年之管理費每
    月為22,032元（未稅）。
　⒋依系爭賣飯食合約書第5條，空調費每月18,533元。
　⒌電費6月份為12,522元，水費6月份為187元。
　⒍依系爭賣飯食合約書第5條第4項，裝潢費合計為91,125元。
　⒎5月份尚應付貨款為100,927元。
　㈢109年4月22日兩造分別簽訂系爭夏部合約書及系爭賣飯食合
    約書，約定經營期間自109年4月10日起至112年4月9日止。
　㈣被告於110年6月1日停止營業，並於110年7月5日向主管機關
    辦理解散登記，目前處於清算程序。
四、本件爭點如下（見本院卷第301頁）：
  ㈠被告應支付原告之各項金額，應否加計5％之營業稅？
  ㈡系爭合約終止日是否為110年7月14日？
  ㈢被告應支付原告各項金額，是否應計算至110年6月1日或7月1
    4日？
  ㈣原告111年3月15日準備書狀所列撤櫃費用為被告應負責回復
    原狀之費用，是否應由被告給付？
  ㈤本件違約金是否應予酌減？
  ㈥被告抗辯對原告有不當得利返還請求權11,052,696元，主張
    抵銷，有無理由？
五、得心證之理由：
　　原告主張兩造曾於109年4月22日，簽訂系爭夏部合約書、系
    爭賣飯食合約書。然被告等於110年5月7日通知擬於110年6
    月1日起停止營業，原告遂於110年6月18日，以台北信義郵
    局278號存證信函(夏部)及台北信義郵局279號存證信函(賣
    飯食)，向被告等寄催告應於函到日(即終止日)前付清應付
    之費用等情，為兩造所不爭執，並有專櫃經營合約書、被告
    樂尼尼公司(夏部、賣飯食)函文、原告110年5月11日之業務
    聯絡函、台北信義郵局278號存證信函、欠款明細表影本各1
    份（見本院第15-142頁），足可採信。惟原告主張被告依約
    給付積欠款項及懲罰性違約金乙情，業據被告所否認，並以
    前詞置辯。故本件爭點厥為：㈠被告應支付原告各項金額，
    應否加計5％之營業稅？㈡系爭合約終止日是否為110年7月14
    日？㈢被告應支付原告各項金額，應計算至110年6月1日或7
    月14日？㈣原告111年3月15日準備書狀所列撤櫃費用為被告
    應負責回復原狀之費用，是否應由被告給付？㈤本件違約金
    是否應予酌減？㈥被告抗辯對原告有不當得利返還請求權11,
    052,696元，主張抵銷，有無理由？茲析述如下：　　
  ㈠被告應支付原告各項金額，應否加計5％之營業稅？
　⒈按在中華民國境內銷售貨物或勞務及進口貨物，均應依本法
    規定課徵加值型或非加值型之營業稅，加值型及非加值型營
    業稅法第1條定有明文。次按解釋意思表示，應探求當事人
    之真意，不得拘泥於所用之辭句。民法第98條復定有明文。
　⒉查兩造就違約金是否應加計營業稅等情，確有未於系爭夏部
    合約書、系爭賣飯食合約書中明確約定之情形，是以，依民
    法第98條之規定，本院自應綜觀前開合約書之全文，以探究
    兩造間約定之真意，合先敘明。經查，依據系爭合約書之記
    載，懲罰性違約金之應係依被告之營業抽成收入計算，此觀
    系爭合約書第7條第1項、第3項有關：「乙方(即被告)應賠
    償甲方(即原告)相當於六個月之抽成收入(包括固定及變動
    抽成收入，其中變動抽成收入依自設櫃日起平均之月營業收
    入計算)。」等記載自明。因前開有關違約金之計算方式，
    與系爭合約書第4條有關收入抽成之計算並無二致，應可知
    兩造實際上應係約定：「被告如有違約之情形，應依正常履
    約情形之抽成，計算6個月作為懲罰性違約金」等語。準此
    ，因原告於被告正常履約之情形，向被告收取之營業抽成均
    有加計營業稅，是原告於請求違約金時，依相同之標準進行
    計算，於法即無不合，自應予准許。
　⒊次查，被告雖又抗辯：原告所請求者係損害賠償或懲罰性違
    約金，自不應加計營業稅等語，惟查，被告所支付原告之各
    項費用，原告均須列入自身營業收入並開立統一發票向國稅
    局報稅，故原告就請求之各項營業費用依法加計營業稅，於
    法即無不合；又懲罰性違約金部分，原告雖原則上毋庸開立
    發票並向國稅局報稅，惟原告就懲罰性違約金營業稅之加計
    ，僅係違約金數額計算之問題，詳如上述，而未有於計算完
    違約金數額後再另行加計營業稅之情事，從而，被告前開主
    張，應無可採。
　㈡系爭合約書終止日是否為110年7月14日？
　  因被告積欠各項費用，原告於110年6月18日，分別向被告寄
    發存證信函，但被告均未理會，原告乃於110年7月14日以存
    證信函通知被告依合約第七條規定終止合約，故系爭合約終
    止日應為110年7月14日。
  ㈢被告應支付原告各項金額，應計算至110年6月1日或7月14日
    ？
　⒈依前所述，系爭合約於110年7月14日終止，在終止合約之
    前，被告自應依合約支付各項費用。
  ⒉被告雖抗辯110年6月1日即已停業，故各項費用計算應計算至
    6月1日，而非7月14日；然6月1日係被告自行停止營業，應
    由被告自行負責，被告仍應依合約支付110年7月14日合約終
    止前之各項費用。故被告應支付原告各項金額，應計算至11
    0年7月14日。
  ㈣原告111年3月15日準備書狀所列撤櫃費用為被告應負責回復
    原狀之費用，是否應由被告給付？
  ⒈依據系爭契約第8條第2項：「本契約期滿或期間終止日，不
    論乙方是否將標的物回復原狀返還甲方（原告），均視為屆
    期或終止當日點交完成，甲方得逕行進入占有標的物，乙方
    絕無異議。乙方如未於屆期或終止日將標的物撤離淨空回復
    原狀，其留置於標的物內之裝潢設備及物品，除甲方同意保
    留者外，其於視為廢棄物，乙方同意甲方得自由處置，其拆
    除、清理、搬運之費用、未撤離淨空回復原狀前按日計算相
    當於固定抽成收入之損害賠償及無法使用致生之損失均由乙
    方負擔，甲方得逕自應付未付貨款中扣除，乙方絕無異議。
    」，可知被告確實有負擔撤櫃後回復原狀之拆除費用之
    義務。
  ⒉又參照原告提出之丞欣工程有限公司就櫃位拆除工程所出具
    之報價單，明確記載夏部拆除工程費用651,000元、稅683,5
    50元，賣飯食拆除工程費用253,400元、稅後266,070元等語
    。
　⒊且原告於111年3月15日準備書狀，已列明撤櫃費用為被告應
    負責回復原狀之費用，並提出估價單為證，被告自應給付此
    部分金額合計949,620元。
  ㈤本件違約金是否應予酌減？
  ⒈查被告具有豐富商場經驗，系爭合約書所列違約條款係經被
    告深思熟慮後方與原告訂立，是被告原則上自應受系爭合約
    書條款之拘束。
　⒉次查，系爭合約書應係於109年4月22日所簽訂，世衛組織此
    時已將新冠肺炎疫情之風險級別提升為「非常高」，歐洲並
    已出現大量個案，是被告應非不可預期新冠肺炎疫情將產生
    全球性之大流行，從而，被告抗辯系爭合約書之終止係無從
    預期且非可歸責被告等情，應難採信。
  ⒊另系爭合約終止後，夏部原承租之櫃位自110年11月5日方由
    黑毛屋承租，而賣飯食原承租之櫃位迄今仍無人承租。因原
    告確因系爭合約書之終止而受有相當之損失，從而，本件違
    約金應難認有過高而應予酌減之情事。
　⒋準此，被告抗辯本件違約金過高應予酌減等情，並無可採。
  ㈥被告抗辯對原告有不當得利返還請求權11,052,696元，主張
    抵銷，有無理由？　　
  ⒈按稱留置權者，謂債權人占有他人之動產，而其債權之發生
    與該動產有牽連關係，於債權已屆清償期未受清償時，得留
    置該動產之權。民法第928條定有明文。次按債權人於其債
    權已屆清償期而未受清償者，得定一個月以上之相當期限，
    通知債務人，聲明如不於其期限內為清償時，即就其留置物
    取償；留置物為第三人所有或存有其他物權而為債權人所知
    者，應併通知之。債務人或留置物所有人不於前項期限內為
    清償者，債權人得準用關於實行質權之規定，就留置物賣得
    之價金優先受償，或取得其所有權。民法第936條復定有明
    文。
　⒉經查，被告確有積欠原告債務之情事，詳如上述。揆諸前開
    民法條文說明，原告以被告債權人之身分，就與被告營業有
    牽連之廚具器材設備等動產行使留置權，於法並無不合。是
    以，因原告留置權之行使，為法定之正當權利，自難認有構
    成不當得利之情形。
　⒊準此，於原告未依民法第936條第2項之規定，就留置之廚具
    器材設備進行拍賣或主張取得前開廚具器材設備之所有權之
    情形下，被告對原告並無債權可資行使，從而，被告抗辯以
    其廚具器材設備殘值抵銷積欠原告之款項等情，即難認為有
    理由。
六、綜上所述，原告依約請求被告連帶給付原告5,633,418元，
    及自本訴狀繕本送達之翌日即110年9月14日（見本院卷第14
    9-151頁）起至清償日止，按年息百分之5計算之法定遲延利
    息，為有理由，應予准許。
七、兩造各陳明願供擔保請准宣告假執行及免為假執行，經核原
    告勝訴部分並無不合，爰分別酌定相當之擔保金額宣告之。
八、本件事證已臻明確，兩造其餘攻擊防禦方法及證據，核與判
    決之結果不生影響，爰不一一論列，併此敘明。
九、訴訟費用負擔之依據：民事訴訟法第78條。 　　　　
中　　華　　民　　國　　111 　年　　7 　　月　　8 　　日
                  民事第二庭    法　官　陳雅瑩
以上正本係照原本作成
如對本判決上訴，須於判決送達後20日內向本院提出上訴狀。如
委任律師提起上訴者，應一併繳納上訴審裁判費。
中　　華　　民　　國　　111 　年　　7 　　月　　8 　　日
                                書記官　陳薇晴